臺灣高等法院臺中分院刑事判決
111年度上訴字第1000號
上  訴  人  
即  被  告  蔡覓華
上列上訴人即被告因傷害等案件，不服臺灣南投地方法院110年
度訴字第73號中華民國111年3月1日第一審判決（起訴案號：臺
灣南投地方檢察署109年度偵字第655、5170號），提起上訴，本
院判決如下：
    主  文
上訴駁回。
    事  實
一、蔡覓華與鄰居楊婷如關係不睦，竟分別於附表各編號所示之
    時間，在其位於南投縣○○鎮○○路0段00巷00號住處，各別基
    於公然侮辱之犯意，以不特定人得以共聞之音量，對楊婷如
    辱罵如附表各編號所示之言語，足以貶損楊婷如之人格及社
    會評價。
二、蔡覓華復於民國108年12月15日下午5時17分許，在楊婷如位
    於南投縣○○鎮○○路0段00巷00號住處後方之空地清理雜草，
    因聲響過大影響楊婷如之安寧，楊婷如即到場與蔡覓華理論
    而發生口角爭執，蔡覓華竟心生不滿，基於傷害之犯意，持
    曬衣桿及花剪作勢攻擊楊婷如，楊婷如見狀為免遭蔡覓華攻
    擊而以雙手抓住曬衣桿及花剪，然蔡覓華仍不願罷手持續與
    楊婷如拉扯，楊婷如於拉扯過程中跌倒在地，蔡覓華即順勢
    跨坐在楊婷如身上，並持續與楊婷如推擠、拉扯，楊婷如之
    配偶李○○聽聞楊婷如大聲呼救後即報警處理，迄至警員到場
    勸阻後，蔡覓華始起身，楊婷如因而受有左側手部擦挫傷、
    右手拇指擦傷、右側大腿挫傷、右側後背擦挫傷、下背部擦
    傷、右側前臂擦傷等傷害。　
三、案經楊婷如訴由南投縣政府警察局草屯分局報告臺灣南投地
    方檢察署檢察官偵查起訴。
    理  由
一、證據能力方面
  ㈠按被告以外之人（包括證人、鑑定人、告訴人、被害人及共
    同被告等）於審判外之陳述，雖不符刑事訴訟法第159條之1
    至之4等之規定，而經當事人於審判程序同意作為證據，法
    院審酌該言詞陳述或書面陳述作成時之情況，認為適當者，
    亦得為證據；當事人、代理人或辯護人於法院調查證據時，
    知有刑事訴訟法第159條第1項不得為證據之情形，而未於言
    詞辯論終結前聲明異議者，視為有前項之同意，同法第159
    條之5定有明文。本判決以下所引用被告以外之人於審判外
    之陳述，雖查無符合刑事訴訟法第159條之1至之4之情形，
    惟檢察官、被告於本院準備程序、審理時對於證據能力均未
    聲明異議（見本院卷第69至71、119至122頁），本院審酌後
    認為該等證據均為法院事實認定之重要依據，作為本案之證
    據均屬適當，故依刑事訴訟法第159條之5規定，認均具有證
    據能力。
  ㈡又本院以下所引用之非供述證據，與本件事實具有自然關聯
    性，且核屬書證、物證性質，又查無事證足認有違背法定程
    式或經偽造、變造所取得等證據排除之情事，復經本院依刑
    事訴訟法第164條、第165條踐行物證、書證之調查程序，認
    具有證據能力。
二、認定犯罪事實所憑之證據及理由　
  ㈠訊據被告固坦承有於附表各編號所示之時間，在其位於南投
    縣○○鎮○○路0段00巷00號之住處，對告訴人楊婷如（下稱告
    訴人）為附表各編號所示之言語，惟辯稱：我的語意不是在
    罵人，而是陳述，有些字眼是在回應告訴人的辱罵，我並不
    是出於侮辱之目的云云。惟查：
    ⑴被告於附表各編號所示之時間，在其位於南投縣○○鎮○○路0
      段00巷00號之住處，對告訴人為附表各編號所示之言語等
      情，業經被告於警詢、原審及本院審理時坦承不諱（見警
      卷第27至31頁，原審卷第213、234頁，本院卷第68、118
      、122頁），核與證人即告訴人於警詢、偵查中之證述相
      符（見投草警偵字第1090000173號卷《下稱警卷》第32至34
      、35至36頁，109年度偵字第655號卷《下稱偵655卷》第18
      至20頁），並有告訴人提出之錄音譯文、監視器影像擷取
      畫面在卷可稽（見109年度他字第76號卷《下稱他76卷》第1
      5至20、40頁），復經原審當庭勘驗告訴人提出之錄音檔
      案屬實（見原審卷第146至153頁），已堪認定。
    ⑵被告雖以前詞置辯，惟衡諸社會通念，被告於附表所示時
      間對告訴人辱罵「心理不健康」、「頭殼空空」、「憨人
      」、「憨」、「整肚子骯髒鬼」、「頭腦不靈光」、「憨
      到好死」等言語均寓有斥罵鄙視、矮化他人之負面意涵，
      屬於輕蔑對方人格之負面評價字眼，足令他人在精神上、
      心理上感受到難堪，佐以被告於警詢時供承：告訴人曾經
      衝到我家門口跟我嗆聲叫陣，我們就開始有糾紛，所以我
      才會對她說這些言語，反應我的不滿等語（見他76卷第30
      至31頁），顯見被告係因不滿告訴人而出於侮辱之犯意甚
      明，是被告上開辯解，顯係事後卸責之詞，委無足採。
    ⑶被告上揭事實欄一所犯公然侮辱犯行，事證明確，應予依
      法論科。　　
  ㈡訊據被告固坦承有於事實欄二所載之時間、地點，與告訴人
    發生口角爭執，並與告訴人抓住曬衣桿及花剪相互推擠、拉
    扯而跌倒在地，復跨坐在楊婷如身上直到警員到場才起身放
    手等事實，惟矢口否認有何傷害犯行，辯稱：當天告訴人到
    場後突然跟我搶曬衣桿及花剪而發生拉扯，我是出於正當防
    衛而阻擋，並沒有傷害的故意云云。經查：
　　⑴被告於事實欄二所載之時間、地點，與告訴人發生口角爭
      執，並與告訴人抓住曬衣桿及花剪相互推擠、拉扯而跌倒
      在地，復跨坐在楊婷如身上直到警員到場才起身放手等情
      ，業據被告於警詢、偵訊、原審所供認（見警卷第1至4頁
      ，偵655卷第11頁，原審卷第234頁），且經證人即告訴人
      於警詢、偵訊及原審審理時證述：當天被告在我住家後方
      空地製造聲響，干擾到我的生活，我受不了就打開窗戶跟
      被告爭執，後來我走到住家後面空地找被告理論，被告右
      手持鐵棍（曬衣桿）朝我揮舞，我就用左手抓住該曬衣桿
      ，被告左手還有拿一把花剪，我也用右手抓住，後來我們
      推擠、拉扯過程中跌倒在地，我仰躺在地，被告就呈現半
      跪姿的壓在我身上，導致我多處擦、挫傷，我就大聲呼叫
      ，李○○打開窗戶看到，我就請李○○打電話報警，警察到場
      後，被告才立刻鬆手，把我從地上拉起來等語（見警卷第
      5至8頁，偵655卷第19頁，原審卷第214至220頁）明確，
      復與證人李○○於警詢及原審審理時證述：當天我在住家聽
      到告訴人大喊我的名字，我拉開窗簾看到告訴人被被告壓
      制在空地的地上，告訴人躺在地上，而被告在上面，告訴
      人叫我報警，我就趕快打電話報警，後來警察到場，我跟
      著警察過去，還是看到告訴人被壓著等語（見警卷第12至
      14頁，原審卷第222至228頁）相符，並有現場照片及警員
      密錄器擷取錄影畫面、告訴人提出之佑民醫院診斷書（見
      警卷第15至16、18至20頁）及南投縣政府警察局勤務指揮
      中心受理110報案紀錄單（見本院卷第111頁）在卷可稽，
      復經原審當庭勘驗警員密錄器錄影檔案屬實（見原審卷第
      142至146頁），已堪認定。
　　⑵被告雖以前詞置辯，惟按刑法第23條之正當防衛，係以行
      為人對於現在不法之侵害，主觀上出於防衛自己或他人權
      利之意思，而實行防衛行為，為其成立要件（最高法院10
      1年度台上字第4762號判決意旨參照）。倘無現在不法之
      侵害，或行為人非出於防衛自己或他人權利之意思，自不
      得主張正當防衛。查本件案發過程係被告持曬衣桿及花剪
      作勢攻擊告訴人，告訴人見狀為免遭被告攻擊而以雙手抓
      住曬衣桿及花剪，兩人並持續推擠、拉扯，伺雙方跌倒在
      地，被告即順勢跨坐在告訴人身上，仍持續與告訴人推擠
      、拉扯，迄至警員到場才起身放手，顯見告訴人當時係為
      與被告理論而到場，且其並未攜帶任何攻擊之器械，反而
      係被告雙手分持曬衣桿及花剪，衡情告訴人自無主動出手
      攻擊被告之理，且告訴人當時僅係以雙手抓住被告所持之
      曬衣桿及花剪，並與被告持續推擠、拉扯，無其他積極攻
      擊之行為，堪認告訴人當時係為避免遭被告持曬衣桿、花
      剪攻擊而採取之適當反制作為，之後亦無其他積極攻擊之
      行為，自客觀情狀觀察，告訴人所為對被告而言尚難謂屬
      現在不法之侵害；況被告當時業已將告訴人壓制在地，衡
      情被告已處於優勢地位自無持續壓制告訴人之必要，然其
      於員警到場前仍持續壓制告訴人，益徵被告當時是出於不
      滿而持續壓制告訴人甚明，其所為顯非實施防衛權，亦不
      符合正當防衛之要件。是被告上開辯解，顯係事後卸責之
      詞，委無足採。
　　⑶綜上所述，被告就上揭事實欄二所犯傷害犯行，已堪認定
      ，應予依法論科。
三、論罪及法律適用之說明　　
　㈠被告行為後，刑法第309條雖於108年12月25日修正公布，並
    自同年月27日生效，然修正後規定僅係將原罰金刑依刑法施
    行法第1條之1第2項前段規定，就其所定數額提高為30倍部
    分，予以明定在刑法，所定構成要件及得科處之法定刑種類
    與刑度均未變更，於被告所犯之罪刑並無影響，尚無有利或
    不利之情形，自無庸為新舊法比較，而應依一般法律適用之
    原則，直接適用現行法律規定。
　㈡核被告就事實欄一（即附表一各編號）所示犯行，均係犯刑
    法第309條之公然侮辱罪。另就事實欄二所示犯行，則係犯
    刑法第277條第1項之傷害罪。
　㈢被告就事實欄一（即附表一各編號）所示，多次以言語辱罵
    告訴人之行為，時間上有一定間隔，行為各具獨立性，在刑
    法評價上，無從僅視為數個舉動之接續施行，非屬接續犯，
    應各論以公然侮辱罪，起訴意旨認該5次公然侮辱行為應評
    價為一行為，容有誤會。又被告就事實欄二所犯傷害罪，與
    事實欄一所犯各次公然侮辱罪，犯意各別、行為互殊，應分
    論併罰。
四、上訴駁回之說明
　㈠原審認被告上開公然侮辱、傷害之犯行，事證俱屬明確，並
    依刑法第57條規定，以行為人之責任為基礎，審酌被告犯罪
    之動機、目的、手段、告訴人所受損害、犯後態度、迄未與
    告訴人和解及其教育智識程度、家庭及生活狀況等一切情狀
    ，就5次公然侮辱犯行，各量處罰金新臺幣（下同）2000元
    ，定應執行罰金8000元，另就傷害犯行量處拘役30日，核其
    認事用法均無違誤，量刑亦屬妥適，應予維持。
　㈡被告上訴雖執前詞否認公然侮辱及傷害犯行，然係就原判決
    已詳細論述說明之事項及採證認事職權之合法行使，依憑己
    見，任意指摘，且所提出之之證據及辯解，亦無法動搖原判
    決之認定。從而，被告提起本案上訴均無理由，應予駁回。
據上論結，應依刑事訴訟法第368條，判決如主文。　　
本案經檢察官簡汝珊提起公訴，檢察官林弘政到庭執行職務。　
中　　華　　民　　國　　111 　年　　7 　　月　　14　　日
            刑事第七庭   審判長法　官  梁  堯  銘
                               法　官  王  鏗  普
                               法　官  羅  國  鴻
以上正本證明與原本無異。
※公然侮辱部分不得上訴，傷害部分得上訴。
如不服本判決應於收受送達後20日內向本院提出上訴書狀，其未
敘述上訴理由者，並得於提起上訴後20日內向本院補提理由書狀
（均須按他造當事人之人數附繕本）「切勿逕送上級法院」。因
疫情而遲誤不變期間，得向法院聲請回復原狀。  
                               書記官  吳  姁  穗 

中　　華　　民　　國　　111 　年　　7 　　月　　15　　日
【論罪科刑法條】
刑法第277條
傷害人之身體或健康者，處5年以下有期徒刑、拘役或50萬元以
下罰金。
犯前項之罪，因而致人於死者，處無期徒刑或7年以上有期徒刑
；致重傷者，處3年以上10年以下有期徒刑。

刑法第309條
公然侮辱人者，處拘役或9千元以下罰金。
以強暴犯前項之罪者，處1年以下有期徒刑、拘役或1萬5千元以
下罰金。
【附表】
編號 時間 （民國） 犯罪事實  罪名及科刑   （原審） 1 108年7月7日中午12時3分至13分許 被告辱罵告訴人：「心理不健康、書讀太多，頭殼空空、孝孤」等語（台語，以下皆同）。 蔡覓華犯公然侮辱罪，處罰金新臺幣貳仟元，如易服勞役，以新臺幣壹仟元折算壹日。 2 108年9月24日上午11時42分至12時許 被告辱罵告訴人：「憨人、書讀多，頭殼空空、憨人怎會知死、瘋狗亂吠、孝孤最多、以後吃沒洨」等語。 蔡覓華犯公然侮辱罪，處罰金新臺幣貳仟元，如易服勞役，以新臺幣壹仟元折算壹日。 3 108年9月25日中午12時11分至12時14分許 被告辱罵告訴人：「世間只有妳姓李的朋友姓楊的敢跟我嗆！憨人真會嗆…憨話、瘋話…叫警察沒用，是在講啥小，好兄弟直接拖走，看你會不會後悔！」等語。 蔡覓華犯公然侮辱罪，處罰金新臺幣貳仟元，如易服勞役，以新臺幣壹仟元折算壹日。 4 108年11月12日下午4時55分至56分許 被告辱罵告訴人：「姓李的朋友姓楊的，不用再證明你有多憨，多兇，憨到好死啊！叫警察來打自己的臉！」等語。 蔡覓華犯公然侮辱罪，處罰金新臺幣貳仟元，如易服勞役，以新臺幣壹仟元折算壹日。 5 108年11月15日下午5時12分至15分許 被告辱罵告訴人：「林北嘛不要看到你的憨臉，吃姑啥小，沒營養，頭殼空空，整肚子骯髒鬼，頭腦不靈光，憨到好死，死一死，沒出脫的，憨到好死，憨醜！」等語。 蔡覓華犯公然侮辱罪，處罰金新臺幣貳仟元，如易服勞役，以新臺幣壹仟元折算壹日。